【裁判字號】    99,訴,947
【裁判日期】    991222
【裁判案由】    偽造有價證券等
【裁判全文】
臺灣臺北地方法院刑事判決               99年度訴字第947號
公  訴  人  臺灣臺北地方法院檢察署檢察官
被      告  唐德仁
指定辯護人  本院公設辯護人唐禎祺
上列被告因偽造有價證券等案件，經檢察官提起公訴（99年度偵
字第7565號），本院判決如下：
    主  文
唐德仁共同竊盜，處有期徒刑肆月。又共同意圖供行使之用，而
偽造有價證券，處有期徒刑壹年捌月，偽造如附表編號壹、、
陸之支票紙均沒收。應執行有期徒刑壹年拾月，偽造如附表編
號壹、、陸之支票紙均沒收。
    事  實
一、唐德仁與陳怡彤（另經通緝）係男女朋友關係，陳怡彤於民
    國98年8月底至99年2月間擔任財團法人礦工兒子教育基金會
    （下稱礦工兒子基金會）之行政助理秘書乙職，唐德仁與陳
    怡彤因缺錢花用，竟共同意圖為自己不法之所有，於99年2
    月22日下午9時37分至42分間，一同至址設臺北市中山區○
    ○○路○段108號7樓700室之礦工兒子基金會及礦工兒子文化
    事業有限公司（下稱礦工兒子公司）聯合辦公室內，由陳怡
    彤徒手竊取置於礦工兒子基金會會計張家榆辦公室抽屜內如
    附表所示礦工兒子基金會及礦工兒子公司空白支票共7張，
    及礦工兒子基金會董事長蔡合城印章與「財團法人礦工的兒
    子教育基金會」印章各1枚。得手後唐德仁與陳怡彤另共同
    意圖供行使之用，由陳怡彤接續在如附表編號1、3、6支票
    上偽填發票日、金額及受款人（內容如附表編號1、3、6所
    示），並持上開竊得之「財團法人礦工的兒子教育基金會」
    印章盜蓋印文各1枚在發票人欄上完成發票行為，而偽造支
    票3紙，唐德仁、陳怡彤即於99年2月23日，共持上開偽造之
    3紙支票至址設桃園縣桃園市○○路55號之第一商業銀行桃
    園分行，由唐德仁在該3紙偽造之支票背面背書後，以其於
    該行00000000000號帳戶內提示而行使之。嗣經臺灣土地銀
    行長安分行電話通知張家榆需支付支票款項，張家榆始察覺
    有異而申請掛失支票並報警，始循線查悉上情。
二、案經礦工兒子基金會及礦工兒子公司訴由臺北市政府警察局
    中山分局報告臺灣臺北地方法院檢察署檢察官偵查起訴。
    理  由
甲、程序部分：
一、按被告以外之人於審判外之言詞或書面陳述，除法律有規定
    者外，不得作為證據。被告以外之人於偵查中向檢察官所為
    之陳述，除顯有不可信之情況者外，得為證據。被告以外之
    人於審判中有下列情形之一，其於檢察事務官、司法警察官
    或司法警察調查中所為之陳述，經證明具有可信之特別情況
    ，且為證明犯罪事實之存否所必要者，得為證據：三滯留國
    外或所在不明而無法傳喚或傳喚不到者。又被告以外之人於
    審判外之陳述，雖不符前4條之規定，而經當事人於審判程
    序同意作為證據，法院審酌該言詞陳述或書面陳述作成時之
    情況，認為適當者，亦得為證據，刑事訴訟法第159條第1項
    、第159條之1第2項、第159條之3第3款、第159條之5第1項
    定有明文。次按刑事訴訟法第158條之3規定：「證人、鑑
    定人依法應具結而未具結者，其證言或鑑定意見，不得作為
    證據」，此所謂「依法應具結而未具結者」，係指檢察官或
    法官依同法第175條之規定，以證人身分傳喚被告以外之人
    到庭作證，或雖非以證人身分傳喚到庭，而於訊問調查過程
    中，轉換為證人身分為調查時，檢察官、法官應依同法第
    186條之規定命證人供前或供後具結，其陳述始符合第158條
    之3之規定，而有證據能力。若檢察官或法官非以證人身分
    傳喚到庭訊問時，其身分既非證人或鑑定人，即與前述「依
    法應具結」之要件不合，縱未命其具結，仍不得以其陳述不
    符前開第158條之3之規定逕行排除其證據能力。而前揭不論
    係本案或他案在法官面前作成未經具結之陳述筆錄，係屬被
    告以外之人於審判外所為之陳述，本質上屬於傳聞證據，基
    於保障被告在憲法上之基本訴訟權，除有同法第159條之3所
    列各款之情形外，如嗣後已經法院傳喚到庭具結而為陳述，
    前揭非以證人身分而未經具結之陳述筆錄，除顯有不可信之
    情況者外，仍非不得作為證據，最高法院98年度台上字第
    7866 號判決意旨可資參照。
二、被告唐德仁之辯護人雖爭執陳怡彤警詢及檢察官訊問供述之
    證據能力，惟查：
    (一)就陳怡彤於警詢之供述，因其於警詢時已坦承其本身所涉
      之竊盜及偽造支票等行為，並無推諉罪責予被告之動機，
      且所述情節亦與其後本院勘驗監視錄影光碟內容相符，是
      其所述係具有可信之特別情況，且為證明被告犯罪事實之
      存否所必要，又陳怡彤於本院審理時業經本院通緝，且迄
      言詞辯論終結前均未緝獲，而傳喚不到，符合上開刑事訴
      訟法第159條之3第3款規定，應有證據能力。
    (二)就陳怡彤於檢察官訊問之供述，因其係以被告之身分接受
      檢察官訊問，其未經具結，乃屬當然，而其於本院審理時
      ，復業經通緝，傳喚不到，亦已如上述，有刑事訴訟法第
      159條之3第3款之事由，而無法於審理時到庭接受詰問，
      再者其於檢察官訊問時所述情節亦與警詢所述相符，辯護
      人復未能舉出其於檢察官訊問筆錄有何顯不可信之事由，
      是揆諸前揭最高法院判決意旨，應仍具有證據能力。
三、查本院援引之其餘人證及書證，固為被告以外之人於審判外
    之言詞及書面陳述，惟被告及檢察官於本院審理時同意作為
    證據，本院揆諸前開法條規定，並審酌前開言詞陳述作成時
    之情況，認為適當，自得作為證據，合先敘明。
乙、實體部分：
一、訊據被告矢口否認有何竊盜、偽造支票及行使偽造支票之犯
    行，辯稱：其與陳怡彤係男女朋友，陳怡彤告知公司會開支
    票幫她出房租錢，因陳怡彤沒有帳戶而向被告借用帳戶存入
    支票，其於99年2月20日未與陳怡彤一同進入礦工兒子基金
    會辦公室，99年2月22日因陳怡彤要拿乳液而陪同其進入辦
    公室內，但僅短暫停留即離去，其就支票係遭竊及遭偽造全
    不知情云云。經查：
    (一)被告與陳怡彤係男女朋友關係，陳怡彤於98年8月底至99
      年2月間擔任財團法人礦工兒子教育基金會之行政助理秘
      書乙職，陳怡彤於99年2月20日（年假期間，週六）中午
      12時44分、45分進入臺北市中山區○○○路○段108號大樓
      搭乘電梯，並於同日下午3時25分自上開大樓電梯內走出
      離開該棟大樓，被告與陳怡彤於99年2月22日（年假過完
      恢復上班，週一）下午9時36、37分至上開大樓搭乘電梯
      至7樓700室之礦工兒子基金會及礦工兒子文化事業有限公
      司聯合辦公室內，並於同日下午9時42分自電梯內走出離
      開該棟大樓。陳怡彤利用上開侵入聯合辦公室之機會，竊
      取如附表所示空白支票7張及礦工兒子基金會董事長蔡合
      城印章章及「財團法人礦工的兒子教育基金會」印章各1
      枚。得手後由陳怡彤在附表編號1、3、6所示之支票3張上
      填入發票日、票面金額及受款人等資料，並以竊得之印章
      盜用印文在發票人簽章欄上（內容如附表編號1、3、6所
      示）。於99年2月23日上午，被告與陳怡彤持上開附表編
      號1、3 、6之支票3紙，至桃園縣桃園市○○路55號之第
      一商業銀行桃園分行，由被告在上開3紙支票背面簽名背
      書後，均存入其於該行00000000000號帳戶內。經臺灣土
      地銀行長安分行於同日電話通知張家榆需支付上開支票款
      項，張家榆始察覺支票及印章均遭竊而申請掛失支票並報
      警之事實，業據陳怡彤於警詢及檢察官訊問時（偵卷第6
      至10頁、第85至88頁）供述明確，核與張東秀即礦工兒子
      基金會執行長於警詢（偵卷第20至21頁）、張家榆於警詢
      及本院審理時（偵卷第22至26頁、本院卷第63至65頁）證
      述情節相符，並有臺灣票據交換所99年3月1日台票總字第
      0990001065號、第0990001065號函及所附如附表編號1、3
      、6支票正背面影本、退票理由單、票據掛失止付通知書
      副本、遺失票據申報書正本、提示人資料查報表影本各1
      份（偵卷第37至53頁）等在卷，另陳怡彤於99年2月20日
      午後單獨進入臺北市中山區○○○路○段108號大樓內停留
      2小時餘，及被告與陳怡彤於99年2月22日晚間進入上開大
      樓內停留約5、6分鐘乙節，亦據本院於99年9月8日準備程
      序時勘驗上開大樓門口及電梯口之監視錄影光碟無誤，有
      勘驗筆錄1份（本院卷第51至53頁）附卷可憑，復經被告
      坦認其與陳怡彤於99年2月22日晚間一同進入礦工兒子基
      金會及礦工兒子公司聯合辦公室內，停留5至10分鐘，另
      其在附表編號1、3、6支票背面背書後，於99年2月23日與
      陳怡彤一同前往第一商業銀行桃園分行，並由被告將上開
      3紙支票存入其於該行帳號00000000000號帳戶（本院卷第
      24頁背面、第52頁背面至第53頁）等語，堪以認定。
    (二)被告雖辯稱其未與陳怡彤一同前往竊取附表所示空白支票
      7紙及印章2枚，對陳怡彤偽造附表編號1、3、6支票亦不
      知情云云。惟查：
      1.支票及印章遭竊之日期應係99年2月22日下午9時36、37
        分至42分間：
        (1)起訴書事實欄固然記載支票及印章遭竊之日期為99年
          2月20日中午12時45分，惟公訴人於本院99年7月12日
          準備程序時已提及支票存入是在99年2月23日，有可
          能是在99年2月22日所竊取（本院卷第25頁背面），
          復於本院99年12月3日審理時說明起訴書誤認支票及
          印章遭竊日期為99年2月20日之原因，並將之更正為
          99年2月22日晚間（本院卷第67頁），是公訴意旨所
          認竊取支票及印章日期業經更正，合先敘明。
        (2)再者被告及陳怡彤於99年2月22日下午9時36、37分至
          42分間一同搭乘電梯進入礦工兒子基金會及礦工兒子
          公司乙情，已據本院勘驗監視錄影光碟無訛，復經被
          告供承在卷，已如前述。而依照張家榆於本院99年12
          月3日審理時具結證稱其所保管礦工兒子基金會之支
          票及印章，均放置在其辦公室之抽屜內，且並未上鎖
          ，只要拉開抽屜即可馬上看到印章及支票，且其辦公
          桌就在陳怡彤辦公桌旁邊（本院卷第63至64頁）等語
          ，可見竊取張家榆抽屜內之支票及印章，僅需至其辦
          公桌打開抽屜即可，所需時間非多，再者張家榆的辦
          公桌就在陳怡彤辦公桌的隔壁，距離甚近，是被告既
          然辯稱其於99年2月22日晚間與陳怡彤上樓的目的是
          去拿陳怡彤的乳液，則被告與陳怡彤至陳怡彤座位隔
          壁之張家榆辦公桌打開抽屜取出支票及印章，絕非難
          事，於短短5、6分鐘內亦能得手。
        (3)此外，張家榆亦證稱其於99年2月22日放完年假回來
          上班時，其辦公桌及物品並無被移動之異狀（本院卷
          第64頁背面），則其支票及印章是否於99年2月22日
          上班前已遭竊取，並非無疑。再參以一般人行竊支票
          目的在於存入銀行兌現，為避免遭人發覺，應會盡快
          使用，是如支票及印章於99年2月22日上班前業經竊
          取，則於99年2月22日上班時即可存入兌現，何以遲
          至翌日始存入銀行，益證上開支票及印章應係於99年
          2月22日下午9時36、37分至42分間始遭竊取乙情甚明
          。
      2.陳怡彤於礦工兒子基金會擔任助理秘書，被告曾經在礦
        工兒子基金會擔任志工，其與被告持礦工兒子辦公室鑰
        匙打開辦公室門鎖後，一同翻找支票，由其在張家榆辦
        公室抽屜內竊得空白支票7張及印章2個，得手後由其填
        寫附表編號1、3、6支票，並蓋基金會印章，之後和被
        告一起去第一商業銀行桃園分行，由被告將支票存入所
        有帳戶內，因其與被告目前經濟不好缺錢花用，才會去
        偷支票，附表編號1、3、6支票之金額係被告指示其填
        寫，被告說支票上填被告的資料去提領，其餘支票均歸
        還張家榆等情，業據陳怡彤於99年3月6日警詢及99年4
        月28日檢察官訊問時（偵卷第7至9頁、第85至87頁）供
        述甚明。是陳怡彤於警詢及檢察官訊問時均一致指出支
        票及印章係其與被告一同至礦工兒子基金會竊取乙節無
        訛。參以陳怡彤於警詢及檢察官訊問時均已坦白承認其
        本身所涉竊取支票後進而偽造並行使等行為，是其指述
        被告亦共同參與上開行竊及偽造支票過程，應無推諉責
        任之虞。再者陳怡彤與被告時係男女朋友關係，甚至同
        居被告住處（偵卷第19頁、本院卷第64頁），可見其等
        感情應相當融洽，陳怡彤並無誣指被告之動機存在。至
        被告雖於本院99年12月3日審理時指稱或因其於99年2月
        24日接到張家榆的電話後當晚把陳怡彤趕走，陳怡彤懷
        恨在心才誣陷其（本院卷第67頁背面）云云，惟此係其
        推測之詞，被告復未能舉出其與陳怡彤有何其他恩怨之
        憑據，是其上開所辯，難以憑信。另陳怡彤雖供稱其係
        與被告於99年2月20日行竊，惟99年2月20日與99年2月
        22日僅隔2日極易混淆，被告亦曾弄錯時間（見偵卷第
        86頁、本院卷第24頁背面），然陳怡彤業已明確指稱係
        與被告一同行竊支票，是其縱於事後供述時記錯行竊日
        期，亦屬常情，而無礙其前揭陳述被告共犯的真實性。
      3.被告另辯稱因陳怡彤告知其想搬出去，礦工兒子基金會
        要幫忙付房租，才會開支票，又因陳怡彤沒有帳戶，才
        借用被告帳戶云云。惟陳怡彤係在礦工兒子基金會擔任
        行政助理，每月薪資新臺幣（下同）23,000元（偵卷第
        25頁），陳怡彤戶籍在臺北市內湖區，且當時住在被告
        臺北縣三峽鎮家中，此情業據證人張家榆於本院審理時
        證述在卷，是陳怡彤並非無處所得以居住，何以會有如
        被告所述礦工兒子基金會願意無償替陳怡彤支付房租，
        且一次拿出數額非小之115,000元（即附表編號1、3、6
        支票所載票面金額總和），實在是難以想像。再者，礦
        工兒子基金會何以不直接交付現金，而以支票方式為之
        ，且所簽發之支票上均係陳怡彤之字跡，即竟任由陳怡
        彤自行填寫發票日、票面金額、受款人，復直接開立支
        票指定不相干之被告為受款人，在在與常情相違，而被
        告身為成年人，並已受相當之教育，竟然完全「不覺有
        異」，對此「照單全收」，實值懷疑。
      4.再者，就99年2月22日下午9時36、37分至42分間被告為
        何與陳怡彤至礦工兒子基金會辦公室乙情，被告供稱因
        陳怡彤表示要去公司拿乳液，被告才從三峽住處騎車前
        來陪陳怡彤（本院卷第53頁）云云。惟被告住在距離臺
        北市區有相當距離之臺北縣三峽鎮，交通時間非短，僅
        因陳怡彤要拿取隨處可以購得，不甚重要的乳液，就從
        三峽騎車到臺北，只為了短暫上下樓這5分鐘，如此情
        節也是難以想像的。
      5.綜上各情，被告所辯，不僅與常理有違，難以憑信，參
        酌共犯陳怡彤無卸責而誣指被告犯罪的動機，以及被告
        對於陳怡彤明顯不需取得所任職單位的支票，卻毫不起
        疑，加以背書取款，在在顯見被告就陳怡彤之竊取支票
        以偽造兌款知情並共同參與，故陳怡彤上開指述其與被
        告一同竊取支票及印章後進而偽造附表編號1、3、6之
        支票並存入被告帳戶內等情，應足採信。
    (三)綜上所述，本案事證明確，被告共同竊取支票及印章後偽
      造如附表編號1、3、6之支票進而存入銀行兌現而行使之
      犯行均堪以認定，應依法論科。
二、論罪科刑之理由：
    (一)按信用合作社之支票本身，既具金錢價值，又有流通力量
      ，自應別於一般私文書，而為一種有價證券，私刻他人印
      章，偽造此項有價證券，並曾持向領款，其證券內所蓋印
      文，為構成證券之一部，偽造印章應係偽造有價證券階段
      行為，而包括於偽造有價證券行為之內，其偽造完成後持
      向領款，雖已達行使程度，但此項行使行為應吸收於偽造
      行為之中，且意圖行使而偽造有價證券，其效用即為非法
      取得他人財物，亦不另成立詐欺罪，應依同法第201條第1
      項，論以意圖供行使之用而偽造有價證券罪，最高法院43
      年台非字第45號、31年上字第1918號、21年度上字第1814
      號判例意旨可資參照。是核被告所為，係犯刑法第320條
      第1項竊盜罪及同法第201條第1項意圖供行使之用而偽造
      有價證券罪。被告及陳怡彤在附表編號1、3、6支票上盜
      用印章蓋用印文而偽造有價證券，其盜用印章蓋用印文之
      行為為偽造有價證券之階段行為，其偽造完成有價證券後
      持以行使，行使之輕度行為應吸收於偽造之重度行為之中
      ，不另論罪。
    (二)被告與陳怡彤間就竊取如附表空白支票7紙及印章2枚、偽
      造附表編號1、3、6支票並存入帳戶而行使之犯行，均有
      犯意聯絡及行為分擔，應均論以共同正犯。
    (三)又其所犯如上所述各罪，犯意各別，行為互殊，均應予分
      論併罰。
    (四)衡酌被告雖與陳怡彤竊取支票及印章後偽造如附表編號1
      、3、6之支票存入帳戶欲提示兌現，惟所偽造前開支票金
      額共計115,000元並非甚鉅，復旋為張家榆發覺掛失止付
      ，未獲得任何利益，亦未造成礦工兒子基金會及礦工兒子
      公司之損失，再者所餘支票亦已歸還，告訴代理人亦於99
      年7月12日準備程序時表示希望給被告一個機會（本院卷
      第26頁背面），是被告上開犯罪情節所為與所犯偽造有價
      證券罪之最低法定刑度相較，有情輕法重之情，是其犯罪
      之情狀顯可憫恕，本院因認此部分所犯科以最低刑度仍嫌
      過重，爰依刑法第59條減輕其刑。
    (五)爰審酌被告並無前案紀錄，有臺灣高等法院被告前案紀錄
      表1份在卷可考，其因與陳怡彤缺錢花用，罔顧其曾於礦
      工兒子基金會擔任義工，竟起意入內竊取支票及印章後偽
      造如附表編號1、3、6所示支票意欲兌領變現，影響金融
      交易秩序，幸旋因銀行通知張家榆，經張家榆掛失止付而
      未受有金錢上之損害，及其犯後矢口否認等犯罪之動機、
      目的、手段、造成之損害等情狀，分別量處如主文所示之
      刑度，並定應執行之刑。
    (六)末查附表編號1、3、6之支票為偽造之有價證券，應依刑
      法第205 條規定沒收之。
三、據上論斷，應依刑事訴訟法第299條第1項前段，刑法第28條
    、第320條第1項、第201條第1項、第205條、第51條第5款、
    第59條，刑法施行法第1條之1，判決如主文。
本案經檢察官高維駿到庭執行職務
中    華    民    國    99    年    12    月    22    日
                  刑事第十三庭  審判長法  官  許泰誠
                                      法  官  林瑋桓
                                      法  官  李貞瑩
以上正本證明與原本無異。
如不服本判決應於收受送達後10日內向本院提出上訴書狀，並應
敘述具體理由；其未敘述上訴理由者，應於上訴期間屆滿後20日
內向本院補提理由書（均須按他造當事人之人數附繕）「切勿逕
送上級法院」。
                                      書記官  陳鳳瀴
中    華    民    國    99    年    12    月    22    日
附錄本案論罪科刑法條
中華民國刑法第320條（普通竊盜罪、竊佔罪）
意圖為自己或第三人不法之所有，而竊取他人之動產者，為竊盜
罪，處5  年以下有期徒刑、拘役或 5 百元以下罰金。
意圖為自己或第三人不法之利益，而竊佔他人之不動產者，依前
項之規定處斷。
前二項之未遂犯罰之。
中華民國刑法第201條（有價證券之偽造變造與行使罪）
意圖供行使之用，而偽造、變造公債票、公司股票或其他有價證
券者，處3 年以上 10 年以下有期徒刑，得併科 3 千元以下罰
金。
行使偽造、變造之公債票、公司股票或其他有價證券，或意圖供
行使之用，而收集或交付於人者，處 1 年以上 7 年以下有期徒
刑，得併科 3 千元以下罰金。
附表
 ┌──┬──────┬─────┬──────┬─────┬─────┬─────┐
 │編號│支票號碼    │戶  名    │發票日      │票面金額  │受款人    │盜蓋印文  │
 │    │            │          │            │（新臺幣）│          │          │
 ├──┼──────┼─────┼──────┼─────┼─────┼─────┤                                                                 ││
 │1   │BM0000000   │財團法人礦│99年2月23日 │30,000元  │唐德仁    │在發票人簽│
 │    │            │工兒子教育│            │          │          │章欄盜蓋「│
 │    │            │基金會    │            │          │          │財團法人礦│
 │    │            │（付款人為│            │          │          │工的兒子教│
 │    │            │臺灣土地銀│            │          │          │育基金會」│
 │    │            │行長安分行│            │          │          │印文1枚   │
 │    │            │）        │            │          │          │          │
 ├──┼──────┼─────┼──────┼─────┼─────┼─────┤
 │2   │BM0000000   │同  上    │無          │無        │無        │無        │
 │    │            │          │            │          │          │          │
 ├──┼──────┼─────┼──────┼─────┼─────┼─────┤
 │3   │BM0000000   │同  上    │99年2月23 日│35,000元  │唐德仁    │在發票人簽│
 │    │            │          │            │          │          │章欄盜蓋「│
 │    │            │          │            │          │          │財團法人礦│
 │    │            │          │            │          │          │工的兒子教│
 │    │            │          │            │          │          │育基金會」│
 │    │            │          │            │          │          │印文1枚   │
 ├──┼──────┼─────┼──────┼─────┼─────┼─────┤
 │4   │BM0000000   │同  上    │無          │無        │無        │無        │
 │    │            │          │            │          │          │          │
 ├──┼──────┼─────┼──────┼─────┼─────┼─────┤
 │5   │BM0000000   │礦工兒子文│無          │無        │無        │無        │
 │    │            │化事業有限│            │          │          │          │
 │    │            │公司      │            │          │          │          │
 │    │            │（付款人為│            │          │          │          │
 │    │            │臺灣土地銀│            │          │          │          │
 │    │            │行長安分行│            │          │          │          │
 │    │            │）        │            │          │          │          │
 ├──┼──────┼─────┼──────┼─────┼─────┼─────┤
 │6   │BM0000000   │同  上    │99年2月23 日│50,000元  │唐德仁    │在發票人簽│
 │    │            │          │            │          │          │章欄盜蓋「│
 │    │            │          │            │          │          │財團法人礦│
 │    │            │          │            │          │          │工的兒子教│
 │    │            │          │            │          │          │育基金會」│
 │    │            │          │            │          │          │印文1枚   │
 ├──┼──────┼─────┼──────┼─────┼─────┼─────┤
 │7   │BM0000000   │同  上    │無          │無        │無        │無        │
 └──┴──────┴─────┴──────┴─────┴─────┴─────┘

司法院資訊處製作；財團法人民間司法改革基金會備份。
